---
title: "Projet_Econométrie"
author: "KWEKEU_SY"
date: "2022-12-03"
output: html_document
---

```{r setup, include=FALSE}
knitr::opts_chunk$set(echo = TRUE)
```

# **Sommaire**

* **Introduction**
* **I) Problématique**
* **II) Collecte de données**
* **III) Description du jeu de données**
* **IV) Statistiques univariées  des variables**
* **V) Nuages de points**
* **VI) Etude des variables**
* **VII) Justification de la spécification du modèle**
* **VIII) Problème de multicollinéarité**
* **IX) Problème de causalité**
* **Conclusion**



# **Introduction**

* Une étude statistique est plus adaptée pour les prédictions, l'explication d'une variable en fonction d'autres.
* Notre projet est basé sur une étude statistique de notre choix.
* Quelle est notre problématique? Comment pourront-on faire pour apporter une réponse à notre problématique?


# **I) Problématique**

* Le niveau de développement a-t-il un impact sur l'espérance de vie?
* Pour traiter cette problématique nous tenterons d'estimer l'équation suivante:
Esperance_total = beta0 + beta1 * Pib_hbt + beta2 * Chomage + beta3 * Nutrition + beta4 * Alcool + beta5 * Bed + beta6 * Dep + beta7 * Med + beta8 * Water + beta9 * ocde + epsilon.


```{r,echo=FALSE,include=FALSE}
###library
library(AER) # Functions, data sets, examples, demos, and vignettes for the book Christian Kleiber and Achim Zeileis (2008), Applied Econometrics with R, Springer-Verlag, New York
library(car) #car: Companion to Applied Regression
# Functions to Accompany J. Fox and S. Weisberg, An R Companion to Applied Regression, Third Edition, Sage, 2019.
library(sandwich) # Robust Covariance Matrix Estimators
library(lmtest) #Testing Linear Regression Models
#A collection of tests, data sets, and examples for diagnostic checking in linear regression models. Furthermore, some generic tools for inference in parametric models are provided
library(systemfit) #Estimating Systems of Simultaneous Equations
library(ggplot2) #Create Elegant Data Visualisations Using the Grammar of Graphics
library(corrplot) #Provides a visual exploratory tool on correlation matrix that supports automatic variable reordering to help detect hidden patterns among variables
library(stargazer)
library(cowplot)
library(rstatix)
library(ggpubr)
library(EnvStats)

library(lmtest)
library(ISLR)
library(lattice)
library(pls)
library(glmnet)
library(caret)

### Working directory 
getwd()
setwd(dirname(rstudioapi::getActiveDocumentContext()$path))
```

## **II) Collecte de données**

Les données utilisées pour traiter notre problématique ont été extraites du site suivant: https://donnees.banquemondiale.org. 
Nous avons sélectionner neuf fichiers:

* un pour l'espérance de vie à la naissance total(en année)(c'est-à-dire le nombre d'années qu'un nouveau-né devrait vivre si les règles générales de mortalité au moment de sa naissance devaient rester les mêmes tout au long de sa vie) de chaque pays; 
* un fichier pour le PIB(en $) pour ces mêmes pays;
* un fichier pour le taux(en %)de chômage total par rapport à la population pour ces mêmes pays;
* un fichier pour le pourcentage de la population sous-alimentée pour ces mêmes pays;
* un fichier pour la consommation d'alcool par habitant en litres pour ces mêmes pays;
* un fichier pour le nombre de lits d'hopitaux(pour 1000 personnes) pour ces mêmes pays;
* un fichier pour le nombre de médecins(pour 1000 personnes) pour ces mêmes pays;
* un fichier pour le pourcentage de la population qui boit de l'eau potable pour ces mêmes pays;
* un fichier pour les dépenses dans la santé (% du PIB) pour ces mêmes pays;

Ces fichiers comportent chacun: 

* une variable Country.name qui est le nom de chaque pays;
* une variable contry.code qui est le code ou l'abréviation de chaque pays;
* une variable indicator.name qui est: l'espérance de vie total(années) sur chaque ligne pour l'un des fichiers; Pib($US courant) sur chaque ligne pour l'autre fichier; le taux(en %) de chômage total par rapport à la population  et le pourcentage de la population en sous alimentation.
* une variable indicator.code référant au code de l' indicator.name
* une variable pour chaque année de 1960 a 2021 qui renvoie l'espérance de vie pour chaque; de même pour le PIB(en $), le pourcentage de chomage total par rapport à la populatio, le pourcentage de la population en sous alimentation, la consommation d'alcool par habitant en litres, le nombre de lits d'hopitaux(pour 1000 personnes), le nombre de médecins(pour 1000 personnes), le pourcentage de la population qui boit de l'eau potable et les dépenses dans la santé (% du PIB).

Pour notre étude, nous garderons que les noms des pays, leurs codes, l'espérance de vie, le PIB/habitant(en $), le pourcentage de chômage total et le pourcentage de la population en sous-alimentation. Nous créerons une variable indicatrice ocde qui vaut 1 si le pays concerné est membre du ocde(ou est un territoire d'un pays membre du ocde) et 0 sinon.

Certains pays ont des données manquantes. Pour que notre échantillom soit assez consequent, nous remplacerons les valeurs manquantes par les valeurs (non manquantes) précédentes.


# **III) Description du jeu de données**

```{r,echo=FALSE,comment=" ",warning=FALSE}
membre_ocde=c('Allemagne', 'Autriche', 'Belgique', 'Canada', 'Danemark', 'Espagne',
              'États-Unis', 'France', 'Grèce', 'Irlande', 'Islande', 'Luxembourg', 'Norvège',
              'Pays-Bas', 'Portugal', 'Royaume-Uni', 'Suède', 'Suisse', 'Turquie',
              'Chili', 'Estonie', 'Israël', 'Slovénie', 'Lettonie', 'Lituanie', 'Colombie',
              'Italie', 'Japon', 'Finlande', 'Australie', 'Nouvelle-Zélande', 'Mexique',
              'République tchèque','Corée', 'Hongrie', 'Pologne', 'République slovaque',
              'Costa Rica', 'Anguilla', 'Antarctiques', 'Aruba', 'Bermudes', 'Géorgie',
              'Gibraltar','Groenland','Guadeloupe','Guam','Guernesey','Guyane','Île Bouvet',
              'Île de Man','Île de Noël','Île de Norfolk','Îles Caïmans','Îles Cocos',
              'Îles Falkland','Îles Féroé','Îles Heard et McDonald','Îles Pitcairn',	
'Îles Turks et Caïques','Îles Vierges américaines','Îles Vierges britanniques','Jersey',
'Mariannes du Nord','Martinique','Mayotte',	'Montserrat','Nouvelle-Calédonie','Pays-Bas caribéens',
'Polynésie française','Porto Rico','Réunion',	'Saint-Barthélemy','Saint-Martin','Saint-Pierre-et-Miquelon',
'Sainte-Hélène','Samoa américaines','Sint Maarten','Svalbard et Jan Mayen','Territoire britannique',
'Tokelau','Wallis-et-Futuna') #Pays membre de ocde et leurs territoires

api <- read.table("API_ESP.csv",sep=",",header=T,skip=3) #importation des données d'espérance de vie
api <- subset(api,select = -c(3:62,66:67))#suppression des données que l'on utilisera pas

api2 <- read.table("API_PIB.csv",sep=",",header=T,skip=3)#importation des données de PIB/hbts
api2 <- subset(api2,select = -c(3:62,66:67))#suppression des données que l'on utilisera pas

api3 <- read.table("API_CHO.csv",sep=",",header=T,skip=3)#importation des données du taux de chômage total par rapport à la population
api3 <- subset(api3,select = -c(3:62,66:67))#suppression des données que l'on utilisera pas

api4 <- read.table("API_NUT.csv",sep=",",header=T,skip=3)#importation des données du pourcentage de la population en sous alimentation
api4 <- subset(api4,select = -c(3:62,66:67))#suppression des données que l'on utilisera pas

api5 <- read.table("API_ALCO.csv",sep=",",header=T,skip=3)#importation des données du pourcentage de la population en sous alimentation
api5 <- subset(api5,select = -c(3:55))#,60:63))#suppression des données que l'on utilisera pas

api6 <- read.table("API_BED.csv",sep=",",header=T,skip=3)#importation des données du pourcentage de la population en sous alimentation
api6 <- subset(api6,select = -c(3:20))#,60:63))#suppression des données que l'on utilisera pas

api7 <- read.table("API_DEP.csv",sep=",",header=T,skip=3)#importation des données du pourcentage de la population en sous alimentation
api7 <- subset(api7,select = -c(3:55))#,60:63))#suppression des données que l'on utilisera pas

api8 <- read.table("API_MED.csv",sep=",",header=T,skip=3)#importation des données du pourcentage de la population en sous alimentation
api8 <- subset(api8,select = -c(3:20))#,60:63))#suppression des données que l'on utilisera pas

api9 <- read.table("API_WAT.csv",sep=",",header=T,skip=3)#importation des données du pourcentage de la population en sous alimentation
api9 <- subset(api9,select = -c(3:55))#,60:63))#suppression des données que l'on utilisera pas

api_final <- data.frame(Pays=api$Country.Name,Code_Pays=api$Country.Code,
                      Esperance_total=api$X2018,Pib_hbt=api2$X2020,
                      Cho=api3$X2018,Nut=api4$X2018, Alcool=api5$X2018, Bed=api6$X2006,
                      Dep=api7$X2018,Med=api8$X2010,Water=api9$X2018)




ocde <- rep("0",nrow(api))#variable indicatrice pour les pays membres de l'ocde
ocde[which(api_final$Pays %in% membre_ocde)]="1"

api_final <- cbind(api_final,ocde)

tab <- na.locf(api_final)#traitement des données manquantes
tab <- cbind(tab,OCDE=as.numeric(tab$ocde)) 

write.csv(tab,"tableau_de_donnees.csv",sep=";",row.names=T)

stargazer(tab,type='text')
```

Notre jeu de données est composé de 264 observations (différents pays), après le traitement des données manquantes, et de 10 colonnes qui représentent:

1. L'espérance de vie a la naissance total(en année)
2. Le PIB/habitants en dollars
3. Le taux(en %) de chômage total par rapport à la population
4. Le pourcentage de la population sous-alimentée
5. La consommation d'alcool
6. Le nombre de lits dans les hopitaux
7. Dep2018
8. Le nombre de medecin 
9. Water
10. La variable indicatrice OCDE

Pour chaque colonne, nous avons sa moyenne(mean), sa variance(St. Dev.), sa valeur minimale(Min) et sa valeur maximale(Max).


# **IV) Statistiques univariées  des variables**

### **Statistique univariée de l'espérance de vie**

```{r,echo=FALSE,comment=" ",fig.width=10,message=FALSE}
sp <- ggplot(data=tab,aes(Esperance_total))+geom_histogram()+ggtitle("histogramme de l espérance de vie")
gp <- ggplot(data=tab,aes(Esperance_total))+geom_boxplot()+coord_flip()+ggtitle("histogramme de l espérance de vie en ")

plot_grid(sp,gp,ncol=2,nrow=1)
```

* Nous remarquons sur l'histogramme que la majorité des pays ont des populations ayant une espérance de vie totale de 75 à 80 ans.
Cependant, rares sont ceux ayant une population avec une espérance de vie totale entre 50 et 55 ans ou entre 85 et 90 ans.
* Nous notons sur la boite à moustache de l'espérance de vie,  la médiane est de 74 ans. Cette valeur se confirme par le fait que la majorité des pays ont des populations ayant une espérance de vie totale de 75 à 80 ans. De plus, les pays ayant une population avec une espérance de vie total inférieure à 48 ans est très anormal.


### **Statistique univariée du PIB/hbt**

```{r,echo=FALSE,comment=" ",fig.width=10,message=FALSE}
sp <- ggplot(data=tab,aes(Pib_hbt))+geom_histogram()+ggtitle("histogramme du PIB/hbts")
gp <- ggplot(data=tab,aes(Pib_hbt))+geom_boxplot()+coord_flip()+ggtitle("boîte à moustache du PIB/hbts")

plot_grid(sp,gp,ncol=2,nrow=1)
```

* Nous observons sur l'histogramme que la plupart des pays ont un PIB/habitants situé entre 0 et 10000 dollars. De plus, les pays ayant un PIB/habitants supérieur à 110000 dollars sont minoritaires sur cet échantillon.
* La boite à moustache nous montre que les PIB/habitants supérieurs à 40000 dollars sont atypiques.

### **Statistique univariée du taux de chômage total**

```{r,echo=FALSE,comment=" ",fig.width=10,message=FALSE}
sp <- ggplot(data=tab,aes(Cho))+geom_histogram()+ggtitle("histogramme du taux de chômage")
gp <- ggplot(data=tab,aes(Cho))+geom_boxplot()+coord_flip()+ggtitle("boîte a moustache du taux de chômage")

plot_grid(sp,gp,ncol=2,nrow=1)
```

* Nous observons sur l'histogramme que la plupart des pays ont un taux de chômage situé entre 5 et 10%. De plus, les pays ayant un taux de chomage supérieur à 25% sont rares sur cet échantillon.
* La boîte à moustache nous montre que les pays ayant un taux de chômage supérieur à 18% ont un taux de chômage très anormal.



### **Statistique univariée du taux de la population en sous-alimentation total**

```{r,echo=FALSE,comment=" ",fig.width=10,message=FALSE}
sp <- ggplot(data=tab,aes(Nut))+geom_histogram()+ggtitle("histogramme du taux de la pop sous-alimentée")
gp <- ggplot(data=tab,aes(Nut))+geom_boxplot()+coord_flip()+ggtitle("boîte à moustache du taux de la pop sous-alimentée")

plot_grid(sp,gp,ncol=2,nrow=1)
```

* Nous observons sur l'histogramme que la plupart des pays ont un taux de la population sous-alimentée situé entre 0 et 5%. Par opposition, les pays ayant un taux de de population sous-alimentée situé entre 40 et 45% sont minoritaires sur cet échantillon.
* La boîte à moustache nous montre que les pays ayant un taux de population en sous-alimentation supérieur à 32% ont un taux aberrant.

### **Statistique univariée de la consommation d'alcool par hbts(en litres)**

```{r,echo=FALSE,comment=" ",fig.width=10,message=FALSE}
sp <- ggplot(data=tab,aes(Alcool))+geom_histogram()+ggtitle("histogramme de la conso d'alcool par hbts")
gp <- ggplot(data=tab,aes(Alcool))+geom_boxplot()+coord_flip()+ggtitle("boîte à moustache de la conso d'alcool par hbts")

plot_grid(sp,gp,ncol=2,nrow=1)
```
* Nous observons sur l'histogramme que la plupart des pays ont une consommation d'alcool par habitant situé entre 0 et 15 litres. Par opposition, les pays ayant une consommation d'alcool par habitant de plus de 20 litres sont minoritaires sur cet échantillon.
* La boîte à moustache nous montre que les pays ayant une consommation d'alcool par habitant supérieur à 15 litres ont une consommation aberrante d'alcool.

### **Statistique univariée du nombre de lits d'hopitaux(pour 1000 personnes)**

```{r,echo=FALSE,comment=" ",fig.width=10,message=FALSE}
sp <- ggplot(data=tab,aes(Bed))+geom_histogram()+ggtitle("histogramme du nbre de lits d'hopitaux")
gp <- ggplot(data=tab,aes(Bed))+geom_boxplot()+coord_flip()+ggtitle("boîte à moustache du nbre de lits d'hopitaux")

plot_grid(sp,gp,ncol=2,nrow=1)
```

* Nous observons sur l'histogramme que la plupart des pays ont un nombre de lits d'hopitaux(pour 1000 personnes) situé entre 0 et 8 lits. Par opposition, les pays ayant un nombre de lits d'hopitaux de plus de 10 lits sont minoritaires sur cet échantillon.
* La boîte à moustache nous montre que les pays ayant un nombre de lits d'hopitaux supérieur à 8 sont anormals.

### **Statistique univariée des dépenses sur la santé(en % du PIB)**

```{r,echo=FALSE,comment=" ",fig.width=10,message=FALSE}
sp <- ggplot(data=tab,aes(Dep))+geom_histogram()+ggtitle("histogramme des dépenses sur la santé")
gp <- ggplot(data=tab,aes(Dep))+geom_boxplot()+coord_flip()+ggtitle("boîte à moustache des dépenses sur la santé")

plot_grid(sp,gp,ncol=2,nrow=1)
```

* Nous observons sur l'histogramme que la plupart des pays ont des dépenses sur la santé situé entre 0 et 15 % du PIB. Par opposition, les pays ayant des dépenses sur la santé de plus de 15% du PIB sont minoritaires sur cet échantillon.
* La boîte à moustache nous montre que les pays ayant des dépenses sur la santé supérieur à 10.5% du PIB sont anormals.

### **Statistique univariée du nombre de medecins(pour 1000 personnes)**

```{r,echo=FALSE,comment=" ",fig.width=10,message=FALSE}
sp <- ggplot(data=tab,aes(Med))+geom_histogram()+ggtitle("histogramme du nbre du nombre de medecins")
gp <- ggplot(data=tab,aes(Med))+geom_boxplot()+coord_flip()+ggtitle("boîte à moustache du nombre de medecins")

plot_grid(sp,gp,ncol=2,nrow=1)
```

* Nous observons sur l'histogramme que la plupart des pays ont un nombre de médecins(pour 1000 personnes) situé entre 0 et 6 medecins. Par opposition, les pays ayant un nombre de médecins de plus de 6 medecins sont minoritaires sur cet échantillon.
* La boîte à moustache nous montre que les pays ayant un nombre de médecins supérieur à 7 sont atypiques.

### **Statistique univariée du % de la population buvant de l'eau potable**

```{r,echo=FALSE,comment=" ",fig.width=10,message=FALSE}
sp <- ggplot(data=tab,aes(Water))+geom_histogram()+ggtitle("histogramme du % de la pop buvant de l'eau potable")
gp <- ggplot(data=tab,aes(Water))+geom_boxplot()+coord_flip()+ggtitle("boîte à moustache du % de la pop buvant de l'eau potable")

plot_grid(sp,gp,ncol=2,nrow=1)
```

* Nous observons sur l'histogramme que la plupart des pays ont un pourcentage de la population buvant de l'eau potable situé entre 25 et 100 %. Par opposition, les pays ayant un pourcentage de la population buvant de l'eau potable de moins de 25% sont minoritaires sur cet échantillon.
* La boîte à moustache ne nous montre aucune valeur atypique de Water.

### **Statistique univariee de ocde**

```{r,echo=FALSE,comment=" "}
hist(tab$OCDE,main="fréquence des pays membres de l ocde")
```

Cet histogramme nous confirme que nous avons beaucoup plus de pays hors ocde, sur cet échantillon, que de pays ocde. 

# **V) Nuages de points**


```{r,echo=FALSE,comment=" ",fig.width=18,fig.height=9}
sp <- ggplot(tab,aes(x=Pib_hbt,y=Esperance_total,col=ocde))+geom_point()+ggtitle("Espérance de vie en fonction du PIB/hbts")
gp <- ggplot(tab,aes(x=Cho,y=Esperance_total,col=ocde))+geom_point()+ggtitle("Espérance de vie en fonction du pourcentage de chômage")
op <- ggplot(tab,aes(x=Nut,y=Esperance_total,col=ocde))+geom_point()+ggtitle("Espérance de vie en fonction du pourcentage de la pop sous-alimentée")
ip <- ggplot(tab,aes(x=Alcool,y=Esperance_total,col=ocde))+geom_point()+ggtitle("Espérance de vie en fonction de la consommation d'alcool par hbts(en litre)")
ap <- ggplot(tab,aes(x=Bed,y=Esperance_total,col=ocde))+geom_point()+ggtitle("Espérance de vie en fonction du nbre de lits d'hopitaux")
bp <- ggplot(tab,aes(x=Dep,y=Esperance_total,col=ocde))+geom_point()+ggtitle("Espérance de vie en fonction des depenses sur la sante(%du Pib)")
cp <- ggplot(tab,aes(x=Med,y=Esperance_total,col=ocde))+geom_point()+ggtitle("Espérance de vie en fonction du nbre de medecins")
dp <- ggplot(tab,aes(x=Water,y=Esperance_total,col=ocde))+geom_point()+ggtitle("Espérance de vie en fonction du pourcentage de la pop buvant de l'eau potable")

plot_grid(sp,gp,op,ip,ap,bp,cp,dp,nrow=3,ncol=3)
```

* Espérance de vie en fonction du PIB/hbts: Le nuage de points de l'espérance de vie en fonction du PIB/habitant ne pourrait pas être représenté par une droite car elle a une allure logarithmique. De ce fait, une représentation par une droite causera une variance trop élevée ainsi qu' un écart-type élevé. Ce qui ne serait pas très pertinent. Ce qui nous pousse à penser que l'espérance de vie et le PIB/habitant sont très faiblement corrélés. De ce fait, nous tenterons de faire un modèle de régression ou la variable du PIB/habitant sera transformée en log. De plus, nous pouvons remarquer que les pays membres de l'OCDE ont un plus grand PIB/hbts par rapport à ceux hors OCDE.


* Les autres nuages de points ne pourraient pas être représentés par une droite car ils ont une allure aléatoire. De ce fait, une représentation par une droite causera une variance trop élevée ainsi qu' un écart-type élevé. Ce qui ne serait pas très pertinent pour notre etude. En outre, les pays membres de l'OCDE ont un taux de chômage et un pourcentage de population en sous-alimentation plus faibles que ceux hors OCDE. Cependant, ces pays membres de l'OCDE ont une consommation d'alcool par habitants(en litre), un nombre de lits d'hopitaux(pour 1000 personnes), des dépenses sur la santé(en % du PIB), un nombre de médecins(pour 1000 personnes) et un poucentage de la population buvant de l'eau potable plus élevés que ceux de pays hors OCDE.



# **VI) Etude des variables**

### **Matrice variance-covariance des variables**

```{r,echo=FALSE,comment=" "}
#correlation
myvars <- c("Esperance_total","Cho","Pib_hbt","Nut","Alcool","Bed","Dep","Med","Water")
data_matcorr <- tab[myvars]
mcor <- round(cor(data_matcorr),2)
stargazer(mcor,type="text")
```

* La matrice variance-covariance des variables du modèle est différente de la matrice identité. Mais la diagonale de cette matrice est égale à 1. De ce fait, les variances sont égales à 1, d'où l'homoscédasticité des variables. Aussi, cette matrice n'a aucun coefficient qui est égal à 0; ce qui montre que les covariances entre les variables explicatives et les covariances entre les variables explicatives et celle à expliquer sont différentes de 0. D'où les variables sont autocorrélées (nous sommes dans un cas d'autocorrélation des variables). 
* De plus, aucune valeur n'est supérieur à 0,8; donc on ne remarque aucun problème de multicollinéarité
* Nous procéderons au graphique des résidus par rapport à l'estimateur de l'espérance de vie, ce qui nous donnera un résultat plus précis.


```{r,echo=FALSE,comment=" "}
modele = lm(Esperance_total ~ Pib_hbt+Cho+Nut+Alcool+Bed+Dep+Med+Water+OCDE, data=tab )

residM = residuals(modele )
residM2 = residM^2
Fitted_Y = fitted(modele)

par(mfrow=c(1,2))
plot(residM~Fitted_Y, data=tab, main="résidus par rapport a Y_chap" )
```

Le graphique des résidus du modele par rapport à l'estimateur de l'espérance de vie en 2018 est un nuage de points aléatoire. Ce qui confirme notre cas d'homoscédasticité. 

# **VII) Justification de la spécification du modèle**

### **Choix du modele**

Nous tenterons finalement d'estimer le modèle log-niveau (modèle 1) suivant:
Esperance_total = beta0 + beta1 * log(Pib_hbt) + beta2 * Chomage + beta3 * Nutrition + beta4 * Alcool + beta5 * Bed + beta6 * Dep + beta7 * Med + beta8 * Water + beta9 * ocde + epsilon.
En effet, nous avons choisi ce modèle car le nuage de points de l'espérance de vie total en 2018 en fonction du PIB/habitant en 2018 a une allure logarithmique.
Puis nous le comparerons au modèle niveau-niveau (modèle 2) suivant:
Esperance_total = beta0 + beta1 * Pib_hbt + beta2 * Chomage + beta3 * Nutrition + beta4 * Alcool + beta5 * Bed + beta6 * Dep + beta7 * Med + beta8 * Water + beta9 * ocde + epsilon.
Enfin, nous choisirons le meilleur modèle parmi les deux pour poursuivre notre étude.


```{r,echo=FALSE,comment=" ",warning=FALSE}
modele_f <- lm(Esperance_total~log(Pib_hbt)+Cho+Nut+Alcool+Bed+Dep+Med+Water+OCDE, data=tab)
stargazer(modele_f,type="text",title="resume du modèle 1")
```

* Modèle 1: Le modèle log-niveau que nous avons trouvé est le suivant:
Esperance_total = 41,66 + 3,250 * log(Pib_hbt) - 0,108 * Chomage - 0,076 * Nutrition - 0,117 * Alcool + 0,034 * Bed + 0,337 * Dep + 0,282 * Med + 0,022 * Water+ 0,496 * OCDE. 
* Ce qui signifie que si le PIB/hbts augmente de 1% alors l'espérance de vie augmente de 3,551 ans; et si le taux de chômage, de population en sous-alimentation, du PIB accordé à la santé et de la population buvant de l'eau potable augmentent de 1% chacun (car leur unité est en pourcentage) alors l'espérance de vie diminue respectivement de 0,108 et de 0,076 et augmente de 0.337 années et de 0,022 ans; en outre si le nombre de lits d'hopitaux et le nombre de medecins augmentent de 1 chacun alors l'esperance de vie augmentera de 0,034 et de 0,282 annees; aussi si la consommation d'alcool par habitant augmente d'1 litre alors l'espérance de vie diminue de 0,117 ans ;de plus si le pays concerné est un membre de l'ocde, alors l'espérance de vie à la naissance de ses habitants augmente de 0,496 ans.
* Les variables log(Pib_hbt), Cho, Nut, Dep et Water sont significatives; cependant les variables OCDE, Alcool, Bed et Med ne le sont pas.
* Le test de Fisher de ce modèle donne une p-value < 0,01, ce qui veut dire qu'il est globalement satisfaisant.
* Ce modèle est bien ajusté car son R2 est de 0,69. De ce fait, les variables explicatives selectionnées permettent de bien expliquer ce modèle.
* En conclusion, le niveau de développement d'un pays influe sur l'espérance de vie de ses habitants. En effet, plus un pays est développé, plus ses habitants ont une espérance de vie élevée.

```{r,echo=FALSE,comment=" ",warning=FALSE}
stargazer(modele,type="text",title="resume du modèle 2")
```

* Modèle 2: Le modèle log-niveau que nous avons trouvé est le suivant:
Esperance_total = 65,823 + 0,0001 * Pib_hbt - 0,078 * Chomage - 0,182 * Nutrition - 0,027 * Alcool + 0,238 * Bed + 0,397 * Dep + 0,489 * Med + 0,042 * Water+ 1,577 * OCDE.
* Ce qui signifie que si le PIB/hbts augmente de 1$, le nombre de lits d'hopitaux, le nombre de medecins et la consommation d'alcool par habitant(en litres) augmentent de 1 alors l'espérance de vie augmente respectivement de 0,0001, de 0,238, de 0,042 et diminue de 0,027 annees; et si le taux de chômage, de population en sous-alimentation, du PIB accordé à la santé et de la population buvant de l'eau potable augmentent de 1% chacun (car leur unité est en pourcentage) alors l'espérance de vie respectivement diminue de 0,078 ans, de 0,182 et augmente de 0,397 années, de 0,042 annees; de plus si le pays concerne est un membre de l'ocde, alors l'espérance de vie à la naissance de ses habitants augmente de 1,577 ans.
* Ce qui nous permet d'affirmer que le niveau de développement d'un pays influe sur l'espérance de vie de ses habitants.
* Les variables Pib_hbt, Nut, Dep, Med, Water et OCDE sont significatives; cependant les variables Cho, Alcool et Bed ne le sont pas.
* Le test de Fisher de ce modèle donne une p-value < 0,01, ce qui veut dire qu'il est globalement satisfaisant.
* Ce modèle est bien ajusté car son R2 est de 0,56. De ce fait, les variables explicatives selectionnées permettent de bien expliquer ce modèle.

Le R2 du modèle 1 est de 0,69. Ce qui est supérieur à celui du modèle 2 qui est de 0,56. De ce fait, pour la suite de notre étude, nous choisirons le modèle 1 étant mieux ajusté.

### **Recherche d'un eventuel problème d'hétéroscédasticité**

```{r,echo=FALSE,comment=" "}
residM_f = residuals(modele_f )
residM2_f = residM_f^2
Fitted_Y_f = fitted(modele_f)

par(mfrow=c(1,2))
plot(residM_f~Fitted_Y_f, data=tab, main="residus par rapport a Y_chap" )
```


Le graphe des résidus par rapport a l'espérance de vie estimée montre que nous sommes dans un cas d'homoscédasticité des résidus. De ce fait, il ne sera pas nécessaire de faire une correction de White.

### **Test de Chow**

```{r,echo=FALSE,comment=" ",warning=FALSE,include=FALSE}
# Faire un test de chow pour tester si il y a une différence structurelle entre les pays de l’OCDE et les pays hors OCDE
fichier1 = tab[tab$ocde == 1,]  ## sélectionne les pays OCDE

EQ1_OECD = lm(Esperance_total~log(Pib_hbt)+Cho+Nut+Alcool+Bed+Dep+Med+Water, data=fichier1)
#stargazer(EQ1_OECD,type="text",title="modèle de regression linéaire des pays ocde")
scr1 = sum(EQ1_OECD$residuals^2)
#scr1

fichier2 = tab[tab$ocde == 0,]  ## sélectionne les pays Non OCDE

EQ1_NOECD = lm(Esperance_total~log(Pib_hbt)+Cho+Nut+Alcool+Bed+Dep+Med+Water, data=fichier2)
#stargazer(EQ1_NOECD,type="text",title="modèle de regression linéaire des pays  hors ocde")
scr2 = sum(EQ1_NOECD$residuals^2)
#scr2

scrc = sum(modele_f$residuals^2)
#scrc

#dégrés de liberté
ddl_n = (modele_f$df.residual - (EQ1_OECD$df.residual + EQ1_NOECD$df.residual))
#ddl_n
ddl_d = EQ1_OECD$df.residual + EQ1_NOECD$df.residual
#ddl_d
#F du test de Chow et p-value
FChow = ((scrc-(scr1+scr2))/ddl_n)/((scr1+scr2)/ddl_d)
#FChow
pvalue = pf(FChow,ddl_n,ddl_d,lower.tail=FALSE)
paste("La p-value du test de chow est de:",pvalue)
```

Le test de Chow renvoie une p-value=0,96 > 0.05, donc il n'y a pas de différence structurelle entre les pays OCDE et ceux hors OCDE. De ce fait, notre modèle de régression linéaire ne tiendra pas compte de la variable ocde et il ne sera pas nécessaire de créer la variable Pib * ocde.

### **Test de normalité des résidus**

```{r,comment=" ",echo=FALSE,warning=FALSE}
ggqqplot(residM_f,title = "QQ-plot des résidus du modèle 1")
```

Le QQ-plot des résidus du modèle de notre choix nous permet d'affirmer que les résidus de ce modèle ne suivent pas une distribution normale.
Nous essaieront de confirmer notre analyse par un test de Shapiro-Wilk.

```{r,comment=" ",echo=FALSE}
stargazer(shapiro_test(residM_f),summary=F,type="text",title = "test de shapiro des résidus du modèle 1")
```

Le test de shapiro des résidus du modèle confirme bel et bien notre affirmation précédente. De ce fait, les résidus ne suivent pas une distribution normale. Ce qui signifie que l'espérance de vie total, ou une des variables explicatives pourrait avoir une fonction de répartition érronée; ou des variables importantes peuvent être manquantes. De ce fait, nous ne pourrons faire ni un test de Fisher ni un test de Student des résidus car ces tests sont basés sur l'hypothèse de normalité.

### **Test des outliers(donnees aberrantes)**

```{r,echo=FALSE,comment=" ",include=FALSE}
paste("Le nombre de outliers est de:",rosnerTest(residM_f,k=10)$n.outliers)
```

Le test de Rosner nous montre qu'il y a 1 outlier(valeur aberrante).
Parmi les 264 différents résidus, il n'y a qu'un qui est atypique. Ce qui confirme bel et bien qu'ils ne suivent pas une distribution normale car il n'y aurait eu aucune valeur abérrante s'ils suivaient une loi normale.


# **VIII) Problème de multicollinéarité**

```{r,comment=" ",echo=FALSE}
stargazer(vif(modele_f),type="text",title="VIF")
```

Notre modèle ne presente pas de problème de multicollinéarité car le vif d'aucune des variables explicatives n'est supérieur à 5. Cependant, dans certains pays riches on observe une baisse de l'espérance de vie et le nuage de point est entre le linéaire et le polynomial d'ordre 2. De ce fait l'ajout du carre de log(Pib_hbt2018) comme variable explicative a du sens. De plus cela creera un problemre de multicollinearite.

```{r,comment=" ",echo=FALSE,warning=FALSE}
log_pib2 <- log(tab$Pib_hbt)^2
modele_EA <- lm(Esperance_total~log(Pib_hbt)+log_pib2+Cho+Nut+Alcool+Bed+Dep+Med+Water+OCDE, data=tab)
stargazer(modele_EA,type="text",title="modele 2")
stargazer(vif(modele_EA),type="text",title="VIF du modele 2")
```

* Le modèle que nous choisirons est le suivant:
Esperance_total = 1,22 + 12,53 * log(Pib_hbt) - 0,53 * log(Pib_hbt)^2 - 0,17 * Chomage - 0,03 * Nutrition - 0,099 * Alcool + 0,034 * Bed + 0,41 * Dep + 0,305 * Med + 0,026 * Water+ 1,18 * OCDE. 
* Ce qui signifie que si le PIB/hbts augmente de 1% alors l'espérance de vie augmente de 10 ans; et si le taux de chômage, de population en sous-alimentation, de consommation d'alcool et de WATER augmentent de 1% chacun (car leur unité est en pourcentage) alors l'espérance de vie diminue respectivement de 0,17, de 0,03 et de 0,099 années et augmente de 0,026 ans(en fonction de WATER); en outre si le nombre de lits d'hopitaux, le Dep et le nombre de medecins augmentent de 1 chacun alors l'esperance de vie augmentera de 0,034, de 0,41 et de 0,305 annees ;de plus si le pays concerné est un membre de l'ocde, alors l'espérance de vie à la naissance de ses habitants augmente de 1,18 ans.
* Les variables log(Pib_hbt2020), log(Pib_hbt)^2, Cho2018, Dep2018, Med2010 et Water2018 sont significatives; cependant les variables OCDE, Alcool2018, Bed2006 et Nut2018 ne le sont pas.
* Le test de Fisher de ce modèle donne une p-value < 0,01, ce qui veut dire qu'il est globalement satisfaisant.
* Ce modèle est bien ajusté car son R2 est de 0,71. De ce fait, les variables explicatives selectionnées permettent de bien expliquer ce modèle.
* De plus, les vifs des variables log(Pib_hbt) et log(Pib_hbt)^2 sont supérieurs a 5. Ce qui justifie un problème de multicollinéarité de ces variables. Cependant, le problème n'est pas du à un grand nombre de variables fortement corrélées; mais plutot à la redondance de la variable log(Pib_hbt). De ce fait, le PCR, le PLS, Lasso et Ridge ne seront pas nécessaires car ces méthodes de réduction de dimension ne concernent pas notre modèle. 
* Par conséquent les méthodes de correction que nous pouvons utiliser sont: enlever la variable redondante(log(pib_hbt)) ou transformer les 2 variables multicollinéaires en 1 seule variable.

### **Choix de la méthode de correction de la multicollinéarité**

```{r,comment=" ",echo=FALSE,warning=FALSE}
log_pib_finale <- log(tab$Pib_hbt) * log_pib2
modele_non_colli1 <- lm(Esperance_total~log_pib2+Cho+Nut+Alcool+Bed+Dep+Med+Water+OCDE, data=tab)
modele_non_colli2 <- lm(Esperance_total~log_pib_finale+Cho+Nut+Alcool+Bed+Dep+Med+Water+OCDE, data=tab)
stargazer(modele_f,type="text",title="modele 1")
stargazer(modele_non_colli1,type="text",title="modele 2")
stargazer(modele_non_colli2,type="text",title="modele 3")
```

* Nous avons comparé 3 modèles. Sur l'un des modèles, nous avons fait interagir les 2 variables multicollinéaire(modele3). Sur l'autre, nous avons supprimé la variable log(Pib_hbt) (modele2). Et sur le dernier, nous avons supprimé la variable log(Pib_hbt)^2 (modele1).
* Nous remarquons que ces 3 modeles sont globalement satisfaisant. Donc nous comparerons les R2 pour choisir un modele sans probleme de multicollinéarité.
* Pour le modele3, le R2 est de 0,66; pour le modele2, le R2 est de 0,68; et pour le modele1, le R2 est de 0,69.
* Nous choisirons finalement le modele3, car ayant le R2 le plus élevé.

```{r,comment=" ", echo=FALSE}
stargazer(vif(modele_f),type="text",title="VIF du modèle corrigé")
```

Finalement, nous avons corrigé le problème de multicollinéarité en supprimant la variable log(Pib_hbt)^2. En effet, le vif de chaque variable explicative est inférieur à 5.

# **IX) Problème de causalité**

Pour traiter la causalité d'un modèle, il faut d'abord tester la présence de variables endogénes.
Pour ce faire, nous procéderons au test de Durbin-Wu-Hausman dont l'hypothèse nulle est: il n'y a pas de variables endogénes dans le modèle.

```{r,comment=" ", echo=FALSE}
#Effectuer le test de Durbin-Wu-Hausman
modele_iv <- ivreg(Esperance_total ~ Cho + Alcool + Bed + Dep | log(Pib_hbt) + Nut + Med + Water, data = tab)
summary(modele_iv)
```

On  choisit les variables log(Pib_hbt), Nut et Med uniquement comme variables instrumentales  car ils ont chacun une corrélation supérieure à 0.5 avec Esperance_total donc sont bien corrélés avec cette variable.
La pvalue est égal à 0.9559 > 0.05 donc il n y a pas de problème d'endogénéité. De ce fait, notre modèle ne présente aucun problème de causalité.


# **Conclusion**

* Notre modèle de regression linéaire est globalement satisfaisant et est bien ajusté, malgré le fait que certaines variables explicatives ne soient pas significatives.
* De plus, il n'y a pas de différence structurelle entre les pays  membre de l'OCDE et ceux non membre de l'OCDE sur ce modèle.
* Malgré cet absence de différence structurelle, le niveau de développement d'un pays influe sur l'espérance de vie à la naissance de sa population. 
* Les résidus de notre modèle ne suivent pas une distribution normale, ce qui pourrait signifier que des variables importantes sont manquantes.
* Notre modèle présente un problème de multicollinéarité en élevant au carré la variable log(Pib_hbt). De ce fait, la multicollinéarité est causé par une variable redondante. Par conséquent, nous l'avons corrigé en enlevant la variable redondante.
* Malheureusement, notre modèle ne présente aucun problème causalité.
* Quelles sont les variables manquantes? Quelles variables pourront causer un problème de causalité? Aurait-on eu un meilleur modèle que le notre en choisissant d'autres variables?


# **Partie Annexe**

Notre groupe est composé de Omar Saip Sy et de Aymard Loic Kwekeu-Kwekeu. 
Omar Saip Sy a contribué a:
* la collecte des données 
* la description des données
* les statistiques univariées et leur interpretation
* la justification de la spécification du modèle
* la correction du problème de multicollinéarité
* la conclusion

Aymard Loic Kwekeu-Kwekeu a contribué a :
* l'introduction
* la problématique
* les nuages de points et leur interpretation
* l'étude des variables
* le traitement du problème de causalité
* au fichier nommé "donnees_de_projet.xlsx"

On pourrait donc dire que la contribution de chacun sur ce projet est de 50%.